臺灣高等法院臺中分院刑事判決　　　　　　　　　　九十年度上訴字第一七五八號
　　上　訴　人
　　即　被　告　甲○○
　　選任辯護人　吳光陸
　　　　　　　　廖瑞鍠
　　　　　　　　張良銘
右上訴人因違反水土保持法案件，不服臺灣苗栗地方法院八十九年度訴字第四二０號
中華民國九十年八月十四日第一審判決（起訴案號：臺灣苗栗地方法院檢察署八十八
年度偵字第五一七０號），提起上訴，本院判決如左：
      主  文
原判決關於甲○○部分撤銷。
甲○○共同違反水土保持義務人於山坡地開發建築用地，應先擬具水土保持計畫，送
請主管機關核定之規定，未先擬具水土保持計畫，致生水土流失，累犯，處有期徒刑
捌月。
      事  實
一、甲○○曾於民國八十五年六月二十四日因違反公司法案件，經臺灣臺北地方法院
    判處有期徒刑三月，如易科罰金以三百元折算一日確定，於八十五年八月六日易
    科罰金執行完畢。
二、坐落苗栗縣南庄鄉○○段原五八五地號土地（原屬五八五地號，於八十一月二十
    六日及八十四年七月十八日分割增加五八五之二十、之二一、之二二、之二三、
    之二四、之五、之六、之七、之八、之九、之十、之十一、之十二、之十三、之
    十四、之十五、之十六、之十七、之十八地號）係經臺灣省政府六十九年二月六
    日府農山字第一二○一六六號及七十五年三月二十六日府農山字第一六八七號公
    告為山坡地保育利用條例第三條所稱之山坡地，並經臺灣省政府八十五年三月六
    日八五府農水字第一二五一四號公告為水土保持法第三條第三款所稱之山坡地，
    迄今尚未辦理山坡地範圍通盤檢討修正，仍為山坡地範圍；如附表二所示五八五
    等十六筆土地原為劉黃梨花（業經不起訴處分確定）與丁○○（業經原審法院判
    處有期徒刑八月，緩刑貳年，於本院撤回上訴確定）於八十三年間共同出資所購
    買，劉黃梨花、丁○○之應有部分各為三分之一、三分之二，惟全部登記為劉黃
    梨花名義。嗣於八十四年八月二十八日，由劉黃梨花出名為出賣人，將此土地再
    以新臺幣（下同）二千八百萬元之價格，出售與甲○○為負責人之亞訊建設股份
    有限公司（下簡稱亞訊公司），並於八十四年底將上開土地交付與亞訊公司（惟
    未辦理所有權移轉登記），而由甲○○負責管理，亞訊公司並計劃在上開土地建
    築高級渡假別墅社區，名稱暫定為「獅山遠景社區」、「蓁園」，然甲○○因未
    依約給付買賣價金尾款一千一百餘萬元予丁○○及劉黃梨花，於八十五年十二月
    間，三方達成協議，由甲○○向丁○○給付尾款，而劉黃梨花之應有部分則由丁○○出資買入，嗣甲○○又與丁○○達成協議，共同開發後出售本件土地，而為
    上開土地之經營人及使用人，均為水土保持法第四條所稱之水土保持之義務人。
    其二人明知於系爭山坡地為開發建築用地之使用行為前，應先擬具水土保持計畫
    ，送請主管機關核定，竟基於犯意之聯絡，自八十五年十二月間起至八十六年一
    月二十八日止，未依水土保持法之規定擬具水土保持計畫，送請主管機關苗栗縣
    政府核定，即由甲○○出資委託丁○○僱用不知情之工人乙○○駕駛挖土機，逕
    行擅自在如附表一所示土地上開挖整地約四‧○一九公頃，將該山坡地之林木砍
    除，而開發建築用地，致破壞原本地表水源涵養之功能，並造成土石坍塌、崩落
    ，致生水土流失結果。
二、案經臺灣苗栗地方法院檢察署檢察官自動檢舉偵查起訴。
      理  由
一、訊據上訴人即被告甲○○固不諱言其係亞訊公司之負責人，亞訊公司於八十四年
    八月二十八日以二千八百萬元向劉黃梨花購買上開十六筆土地，並已於八十四年
    底交付亞訊公司，由其負責管理，且未曾擬具水土保持計畫送請苗栗縣政府核定
    之事實，惟矢口否認有何違反水土保持法犯行，辯稱亞訊公司向劉黃梨花購買土
    地時，地貌即如此，其僅僱工整理既有的排水溝，伊因無法支付劉黃梨花土地價
    金尾款，是八十五年五月間早將土地交還原地主，後來僱工開挖土地之人並非伊
    ，且伊前已因在本案土地規劃經營蓁園休閒俱樂部，於招收會員中，遭認定有違
    反銀行法犯行，經臺灣臺北地方法院以八十五年度訴字第五四六號判處有期徒刑
    三月確定，施工為經營休閒俱樂部之手段行為，本案違反水土保持法行為，為前
    該確定判決效力所及，應諭知免訴判決云云，然查：
（一）經本院調閱臺灣臺北地方法院八十五年度訴字第五四六號全卷，被告自八十四
      年十月間起，以投資苗栗縣南庄鄉獅山俱樂部（蓁園）為名，對外向不特定人
      招攬會員入會，迄八十五年一月止計招攬會員共六十九人，吸金一千零九十二
      萬元，而經營公司登記以外之業務，經臺灣臺北地方法院於八十五年五月二十
      三日以公司負責人，違反公司不得經營登記範圍以外之業務之規定，判處有期
      徒刑三月確定，同年六月二十四日判決確定，而公司縱經營登記範圍以外之業
      務招攬會員在山坡地開發俱樂部，亦可先擬具水土保持計畫，送請主管機關核
      定後再開發之，原非必即會因此有違反水土保持法犯行，二者當無何實質或裁
      判上一罪關係，況刑事訴訟法第三百零二條第一款規定，案件曾經判決確定者
      ，應為免訴之判決，係以同一案件，已經法院為實體上之確定判決，該被告應
      否受刑事制裁，即因前次判決而確定，不能更為其他有罪或無罪之實體上裁判
      。此項原則，關於實質上一罪或裁判上一罪（如刑法第五十五條及第五十六條
      之犯罪），其一部事實已經判決確定者，對於構成一罪之其他部分，固亦均應
      適用，但此種情形，係因審判不可分之關係，在審理事實之法院，對於全部犯
      罪事實，按照刑事訴訟法第二百四十六條規定本應予以審判，故其確定判決之
      既判力，亦自應及於全部之犯罪事實，若在最後審理事實法院宣示判決後，始
      行發生之事實，既非該法院所得審判，即為該案判決之既判力所不能及，檢察
      官如就此部分發生之事實依法起訴，既不在曾經確定判決之範圍以內，即係另
      一犯罪問題，受訴法院仍應為實體上裁判，非可為免訴判決（參考最高法院三
      十二年上字第二五七八號判例，八十八年台上字第二五七六、一０三九號判決
      意旨），前揭被告違反銀行法案件最後審理事實法院（即臺灣臺北地方法院）
      宣示判決日期為八十五年五月二十三日，本案被告則係自八十五年十二月間起
      至八十六年一月二十八日止，開挖前揭土地，已在臺灣臺北地方法院宣示判決
      日期之後，是本案自非被告違反公司法確定判決效力所及，應依法為實體之審
      理，不能為免訴判決。
（二）本件如附表二所示之十六筆土地，係經臺灣省政府六十九年二月六日府農山字
      第一二○一六六號及七十五年三月二十六日府農山字第一六八七號公告為山坡
      地保育利條例第三條所稱之山坡地，並經臺灣省政府八十五年三月六日八五府
      農水字第一二五一四號公告為水土保持法第三條第三款所稱之山坡地，迄未辦
      理山坡地範圍通盤檢討修正，仍為山坡地範圍，苗栗縣政府並因本案土地遭濫
      挖，是裁決土地登記所有權人劉黃梨花罰鍰，此有行政院農業委員會九十年三
      月十六日（九○）農林字第九○○一一二九九○號函、苗栗縣政府九十年三月
      二十六日九十府農保字第九○○○○二三八六九號函、裁決書及記載本案土地
      屬「山坡地保育區林業用地」之土地登記簿謄本十六份（見八十六年度偵字第
      三八○一號偵查卷及本院八十八年度上訴字第四八號卷第一六０頁起）附卷可
      稽，顯見上開十六筆土地，均屬山坡地保育利用條例及水土保持法所稱之山坡
      地無訛。
（三）又坐落苗栗縣南庄鄉○○段五八五及同段第五八五之一、五八五之二、五八五
      之三、五八五之四地號土地，原為劉黃梨花與丁○○於八十三年間共同出資所
      購買，劉黃梨花與丁○○之應有部分各為三分之一、三分之二，惟土地所有權
      全部登記於劉黃梨花名下，嗣於八十四年八月二十八日，由劉黃梨花出名為出
      賣人，以二千八百萬元價格，將五八五地號及附表二所示其餘十五筆土地（其
      中五八五地號土地係於八十四年七月十八日分割增加數筆土地）又出售與亞訊
      公司，並於八十四年底將系爭土地交付與亞訊公司，而由亞訊公司負責人甲○○負責管理，亞訊公司並計劃在上開土地建築渡假別墅社區，名稱暫定為「獅
      山遠景社區」，此據被告供承在卷，並經證人劉黃梨花證述屬實，且有不動產
      買賣契約書影本（見八十六年度偵字第八三九號偵查卷第十七頁）及遠景山莊
      營運計劃書影本各一件（見八十六年度偵字第二一五二號偵查卷第二三頁至二
      五頁）、土地登記簿謄本附卷可稽，又經本院調閱臺灣臺北地方法院八十五年
      度訴字第五四六號卷，被告因經營上該休閒渡假俱樂部（預定休閒設施包括奧
      林匹克滑雪道、棕櫚泉景觀瀑布，綠野仙登山步道、獅山獵奇動物園、童話
      世界河濱遊戲區、聯合廣場、香榭麗舍池畔咖啡座等計十四項設施）而向社會
      大眾招募會員，於八十五年一月三十日接受調查局偵訊時供承預計投資該俱樂
      部十億元，是時已招收會員六十九名，收受一千餘萬元入會費，合約規定開工
      日期為八十四年十月十五日、施工期間預定九百五十個工作日，經調查員詢以
      是否實際開工，並明確供承「公司有按規定於八十四年十月間開工」，顯然被
      告確計劃於上開土地大興土木建築渡假俱樂部，上開土地確已交由甲○○管領
      無訛，又前揭山坡地於八十五年十二月間，因未經許可遭開挖整地，除經苗栗
      縣政府以劉黃梨花（是時之登記所有權人）為違法名義人裁決罰鍰外，並由苗
      栗縣政府於八十六年二月三日以八六府政一字第三六八號函告發，嗣經臺灣苗
      栗地方法院檢察署檢察官於八十六年六月二十日會同苗栗縣政府及苗栗頭份地
      政事務所人員履勘現場，勘驗發現現場沿稜線與水泥路間有被開挖的痕跡，水
      泥路係沿小溪左側開發，在場警員林國書表示水泥路以前是步道，而經檢察官
      命頭份地政事務所人員測量被開挖部分及水泥路佔用面積、座落地號，經該所
      測量結果，即為附表一所示之測量圖，又經本院囑託苗栗縣政府履勘現場鑑界
      ，經苗栗縣政府鑑界結果，臺灣新竹地方法院檢察署八十六年度偵字第二一五
      二號卷第二頁編號３、４照片及臺灣苗栗地方法院檢察署八十六年偵字第八三
      九號卷四十一頁反面所示八十六年六月二十日拍攝編號７、８照片均係位於苗
      栗縣南庄鄉○○段第五八五地號土地上（苗栗縣政府所攝編號九、十照片，該
      照片位置即同於偵字第二一五二號卷編號４照片，對照苗栗縣政府所呈地籍圖
      ，即可知照片拍攝位置為五八五地號土地，又苗栗縣政府所攝編號五照片，該
      照片位置相同於偵字第八三九號卷編號７、８照片，以之對照該府所呈地籍圖
      ，可知照片拍攝位置亦位於五八五地號土地），又苗栗縣政府所攝編號（四）
照片，該照片位置即同於偵字第二一五二號卷編號２照片，對照苗栗縣政府所
      呈地籍圖，即可知照片拍攝位置約為現五八五之三三、三四地號土地（即約附
      表一之五八五之一０、五八五之一一地號土地），又苗栗縣政府所攝編號（六
      ）照片，該照片位置相同於偵字第二一五二號卷編號１照片，以之對照該府所
      呈地籍圖，可知照片拍攝位置位於現五八五之二六地號土地（約為附表一所示
      之五八五之二二地號土地），雖因被告開挖迄今已五年餘，致開挖之土地現均
      已長滿雜草及雜木而無法辨認當年開挖之確實位置，然本案既於八十六年六月
      二十日，由臺灣苗栗地方法院檢察署檢察官命苗栗頭份地政事務所測量被開挖
      部分及水泥路佔用面積，是時距被告開挖土地及舖設水泥路僅約半年，土地應
      仍維持遭被告開挖之原貌，是該次測量結果自屬正確，本案被告於因買受而取
      得土地占有後，該土地遭大肆開發已至明確。
（四）被告稱伊因無法支付劉黃梨花土地買賣價金尾款，是八十五年五月間早將土地
      交還原地主，土地後來之開墾行為與伊無涉云云，然查被告已於臺灣苗栗地方
      法院八十七年度訴字第二五三號案件（被告丁○○）八十七年九月二十八日審
      理時明確證述「八十四年底交地，而怪手去修排水溝是八十六年上半年僱請的
      ，費用是我出的，土地現場目前仍由我管理」（詳上該案卷第四十五頁反面）
      ，又劉黃梨花曾於八十五年九月二日，寄存證信函予被告甲○○，內載本件土
      地未經許可開發，應立即停止開發工程，被告甲○○並於八十七年九月三日書
      立切結書一紙交劉黃梨花收執，內載：本件土地遭苗栗縣政府開立之罰單兩張
      ，其保證處罰金額與劉黃梨花無關等語，有存證信函影本及切結書影本各一件
      附卷可憑（見臺灣臺中地方法院八十七年度訴字第二五三號卷第三三頁、三二
      頁，其中切結書為三十二頁，該切結書已經原審引為證據，被告未曾否認切結
      書真正，於本院辯論期日亦供承與劉黃梨花協調時曾經簽名），如被告於八十
      五年五月間即將土地交還地主，則嗣後土地開挖事與被告無關，被告身在台北
      ，就土地何人開挖一節亦應無所悉，其又如何能保證處罰金額與劉黃梨花無關
      ，且既已交還土地，豈有仍承諾願代付開發土地罰款之理（被告於本院辯論期
      日稱當時約定劉黃梨花退還被告繳交之部分價款，被告即願代繳罰鍰），且被
      告亦供承偵字第二一五二號卷照片（拍攝日期為八十六年一月二十八日）所示
      其中一部挖土機係伊支付工資僱請等情（本院卷第一０三頁），伊如已交還土
      地，如何竟又會僱請挖土機挖掘之，所辯已於八十五年五月間交還土地，喪失
      權利云云顯不實，又被告於原審法院亦供承「（八十四年亞訊有和劉黃梨花簽
      約，亞訊價金繳不出，八十五年年中有協議，協議書是否跟劉黃梨花簽的﹖）
      是的，當時我付了頭款，尾款沒有辦法付，喪失所有權利，後來協議一起共同
      開發，劉口頭上有同意，劉後來也是有催討尾款」，丁○○於同日亦陳述「我
      沒有跟亞訊合夥，我有八百萬元在裏面，要我不要沒收他（指被告）的錢，給
      他一段時間，尾款沒有付，土地完全給我」，綜合前揭供述，顯然被告於遲延
      支付土地之尾款後，並未因此即交還土地，仍繼續占有之，並與丁○○達成協
      議共同開發，迄售出後二人再行結算，所辯早於八十五年五月間即交還土地云
      云不符事實。
（五）依苗栗縣政府政風室函記載「該山坡地約於八十五年五月間由台北亞訊投資公
      司籌劃基金準備開發為『蓁園渡假山莊』，但因週轉不靈宣告假閉，而由金漢
      國際建材有限公司負責人徐鑫堂繼續開墾」等語，然上該土地已於八十四年底
      交由被告管領已如前述，亞訊公司因未依約支付尾款一千一百餘萬元給丁○○
      及劉黃梨花，迄未辦理土地所有權之移轉登記，嗣劉黃梨花於八十五年間將其
      應有部分全部出賣與丁○○，退出其與丁○○之合夥關係，是被告應向丁○○
      給付買賣價金尾款等情，亦據同案共犯丁○○供承在卷，核與證人劉黃梨花證
      述情節相符，雖其間於八十五年十一月九日，丁○○曾以劉黃梨花之名義，欲
      將劉黃梨花就上開土地之應有部分三分之一轉讓與徐鑫堂，而以羅美珠為名義
      上之買受人，嗣因徐鑫堂跳票，是與徐鑫堂間買賣契約歸於無效，上開土地所
      有權並於八十六年九月三十日以八十五年六月三十日成立買賣關係由劉黃梨花
      移轉登記於丁○○名下等事實，亦有共同承買土地股權讓渡協議書影本及土地
      買賣所有權移轉契約書影本各一件附卷可參，徐鑫堂於偵訊亦堅決否認本件土
      地係金漢公司開發（偵字第二一五二號卷第二十二頁），再佐以丁○○於八十
      七年五月二十五日即因本件土地開發案經起訴（即臺灣苗栗地方法院檢察署八
      十六年度偵字第三八０一號及臺灣苗栗地方法院八十七年度訴字第二五三號案
件），丁○○於該案為被告，被告甲○○於該案為證人，其等就本件土地前均
      投入鉅資，關係至鉅，對土地究係何人開發一節自心知肚明，如土地確係金漢
      公司徐鑫堂開墾，刑責攸關，二人早即明確指述之，然丁○○於該案歷次訊問
      ，被告甲○○於該案四次應訊，二人均未曾指述土地遭金漢公司徐鑫堂開挖情
      事，被告甲○○甚且供承「我只有請一部（指挖土機），黃色那一部」、「（
      你何時接手作工程﹖）八十四年底，八十五年初」、「我曾託丁○○僱用怪手
      修排水溝」，丁○○於該案亦指述「（現場是誰開發﹖）是亞訊公司」、「（
      提示偵二一五二號卷照片）我介紹甲○○僱請的，司機是我請來的，工資是甲○○和他們談的」，有上該案卷為憑，是前揭苗栗縣政府政風室函記載本案山
      坡地係金漢國際建材有限公司負責人徐鑫堂繼續開墾云云，顯與事實不符，無
      以為認定事實之依據。
（六）被告辯稱縱認其有未經核准，即擅自在系爭山坡地上為開發行為，然依證人徐
      錦輝於原審法院九十年七月三十一日所述「現場不是很嚴重」等語，則本案是
      否有造成「土石流失」之客觀具體情事，尚有疑義云云，然依臺灣新竹地方法
      院檢察署八十六年度偵字第二一五二號卷第二頁編號３、４照片所示，該山坡
      地土石因遭濫墾致植被喪失，土石裸露，形成類似梯田狀之層層平台，地貌已
      完全改變，土石既已遭挖除，又如何謂仍無水土流失，又依臺灣苗栗地方法院
      檢察署八十六年度偵字第八三九號卷四十一頁反面所示八十六年六月二十日拍
      攝編號７、８照片顯示，該山坡地亦因遭濫墾致植被喪失，大量土石滾落山坡
      下，山坡地因已無植被保護，致遭雨水沖刷出深刻之沖蝕溝，土石顯已順水勢
      流下，以此照片觀之，又豈可謂仍無水土流失，且既已因濫行開挖致大量巨土
      滾下山坡，自顯已危及往來民眾安全而生公共危險，被告所辯所為不足造成水
      土流失云云，端無可信。
（七）被告於臺灣苗栗地方法院八十七年度訴字第二五三號案件審理時供承「（有無
      請挖土機去整地﹖提示照片）我只有請一部黃色那一部，橘色那一部不是我請
      的」，是被告已明確供承臺灣新竹地方法院檢察署八十六年度偵字第二一五二
      號卷第二頁反面編號４照片中黃色挖土機係僱用，其於前歷次訊問固辯稱該部
      挖土機係伊僱請清排水溝云云，然由照片所示該現場又有何排水溝存在﹖由挖
      土機車身及鏟斗位置，對照車身右側遭開闢為數層平台狀況觀之，該挖土機當
      時顯然係在從事挖除山坡地土石工作，所辯當時係清排水溝云云，無可採信，
      又照片之挖土機一部係乙○○所有，施工方法係由被告與乙○○協調等情，亦
      據丁○○於本院明（本院卷第一０一頁），證人乙○○於本院八十八年度上
      訴字第四八號案件審理中亦證述其在八十五年間，經丁○○介紹，受僱於甲○○，並聽從甲○○之指示，開挖土機做擋土牆等工作等情相符（見該卷第六三
      頁），是前揭偵字第二一五二號卷照片顯示之土地開挖，自係被告指使無疑，
      被告於本院稱乙○○係依丁○○指示施工云云，然被告已支付乙○○四十萬元
      已據被告供明（詳本院卷一０三頁），既係被告支付工資，契約關係自存在於
      被告與乙○○間，乙○○又豈可能反接受丁○○指示施工，乙○○如未依被告
      之指示施工，被告又如何會支付達四十萬元之工資，被告所辯係丁○○指使乙○○施工云云自係畏罪推諉之詞，無足採信，又丁○○經本院提示偵字第二一
      五二號卷照片訊以土地原貌為何時，固證述「那裏本來是草，上面都是平地，
      地貌差不多，只是將表層挖出做排水溝」，且於前案亦曾稱當時係依苗栗縣政
      府命作邊坡植草云云，然如作排水溝，應係深掘土地使成溝狀，以便集水並排
      出，豈有竟將土地表層挖除使成平台之理，該偵字第二一五二號案卷附照片顯
      示應已施工相當時日，現場卻毫無任何排水溝渠之跡象，現場亦無可供植草之
      草皮或其他可供建設邊坡之機具，僅使用挖土機，又如何能植草或作邊坡，丁○○為本案共犯，為脫免刑責自有飾卸之詞，所述本案僅係作排水溝及植草云
      云自與事實不符，無足採信。
（八）被告稱如本案係作土地開發工作，何以伊僅支付乙○○四十萬元云云，然土地
      開發原可分期或分由數小包承包，各份承攬契約金額非必甚高，同案共犯丁○○於本院明確陳述「後來甲○○欠乙○○五十萬元，乙○○才來找我問甲○○
      在那裏」（本院卷第一０五頁），被告及辯護人是日在場聽聞丁○○陳述，對
      此節陳述之真正均未否認，於嗣後數次調查及審判亦無隻字片語否認丁○○上
      述陳述之真正，顯然被告與乙○○間約定工資金額不止四十萬元，自不能以被
      告迄今僅支付乙○○工資四十萬元，即謂未作土地開發工作。
（九）被告辯稱就購得之土地，伊僅係在賀伯颱風後，請挖土機清除排水溝中之土石
      云云，或稱伊僅於土地原有土石路舖上水泥云云，然被告預定於土地上投資十
      億元興築渡假別墅（以招收會員名義販賣），已招收六十九名會員，收得入會
      費一千餘萬元，並於八十四年十月間開工已如前述，既收得達一千餘萬元入會
      費，卻僅在土地上清排水溝，或在土石路上舖上水泥，如何能對繳交鉅資之會
      員有所交待，被告又如何繼續招收會員，又查賀伯颱風係在八十五年七月三十
      一日至八月一日侵襲臺灣，丁○○於臺灣臺中地方法院八十七年度訴字第二五
      三號審理時供承其曾僱用過二次怪手，一次係在賀伯颱風過後其自己僱用的，
      一次是幫甲○○介紹的等語（見八十七年度訴字第二五三號刑事卷第四○頁）
      等語，於本院亦證述「（賀伯颱風後請何人清水溝﹖）不是乙○○，是別人」
      ，是被告購得土地後，縱曾於賀伯颱風後，由被告或丁○○僱請挖土機清水溝
      ，亦顯與卷附照片中山坡地遭濫挖致土石裸露狀況無關。
（十）被告稱伊向劉黃梨花購買土地時，該土地已遭開墾云云，並提出照片二十六幀
      為證（附臺灣苗栗地方法院八十七年度訴字第二五三號卷證物袋），照片所示
      土地亦確有若干以大石圈圍堆砌而成之平台，惟縱山坡地曾遭前人開發，亦不
      因此使該地喪失「山坡地保育區林業用地」之性質，此由前揭土地登記簿謄本
      記載即可知悉，非可謂山坡地曾經前人開發，即可任意大肆挖掘而無刑責，為
      保護山坡地，避免水土繼續或更行流失，如欲在山坡地開發建築用地，自仍須
      依法擬具水土保持計畫，送請主管機關核定，始得為之，證人劉黃梨花固於本
      院證述其購買之土地中有已經開闢為平台者，然亦證述該等平台應該係已開墾
      很久的，並指出前揭證物袋照片所示以大石頭堆砌圈圍而成之平台為其購買時
      所見土地狀況，惟該等照片所示土石平台顯已存在相當時日，自迥異於偵查卷
      照片所示甫遭開墾而土石裸露之狀況，該等土石平台上又無任何休閒設施，豈
      足供被告開設休閒渡假俱樂部之用，縱土地上有若干原存在之土石平台或土石
      路或水泥路，被告不於其購得之土地上大興土木，何足以吸引社會大眾繳納鉅
      資加入會員，其所呈照片顯示之土石平台固非被告開墾，然被告仍可繼續開挖
      興建設施，不能以土地曾經前人開發，即謂被告買得本案土地後均未予開挖。
（十一）依苗栗縣農業局八十六年一月二十九日之報告之記載：「據八十五年十一月
        底現場勘查，該違規使用之土地僅下開挖構築大平台，較陡構築小平台，邊
        坡泥土鬆散，無沖蝕溝，且上面並無生長雜草之狀況研判，似應於近二～三
        個月內開挖完成。根據自然法則，坡地開挖後，經歷一個雨季（即八十五年
        六～十月）現場應雜草衍生，且甚為茂盛，又依土壤沖蝕原理，該地如於雨
        季前整地，邊坡土壤必蝕溝遍佈，陡坡必坍毀嚴重，但現場並無此現象」、
        「八十六年元月二十七日本縣議會專案小組前往現場調查，職發現該土地上
        方之茂密林木已被砍除，並進行部分開挖，顯然是八十五年十二月四日以後
        發生之新違規行為，同年月二十八日政風室徐主任與本局徐技士前住調查，
        業主仍繼續再濫挖，無視法律規範與輿論之制裁」等語，佐以被告甲○○自
        承八十六年度偵字第二一五二號偵查卷附八十六年一月二十八日所拍照片之
        黃色挖土機係其所僱請，土地現場由其管理等語（理由詳前），並據被告丁○○供述：「我介紹甲○○僱請的，司機是我請來的，工資是甲○○和他們
        談的」等語在卷（見臺灣臺中地方法院八十七年度訴字第二五三號刑事卷第
        二二頁），證人乙○○於本院八十八年度上訴字第四八號案件審理中亦證述
        其在八十五年間，經丁○○介紹，受僱於被告甲○○，並聽從被告甲○○之
        指示，開挖土機做擋土牆等工作等情相符（見該卷第六三頁），由以上事證
        已至可認定照片上所攝現場整地情形，係八十五年十二月某日起至八十六年
        一月二十八日止，甲○○委託丁○○介紹挖土機司機開挖整地所致。
    綜上，上開土地於八十五年十二月以後實際上既由被告甲○○管理開發，被告甲○○為上開土地之使用人及經營人，即為水土保持法第四條所稱之水土保持義務
    人，對於上開土地之開發行為即負有擬具水土保持計畫書之義務，其未擬具水土
    保持計畫書，送請主管機關核定，即在上該土地開挖建築用地，並致生水土流失
    結果已至灼然，所辯本案係丁○○個人所為及未生水土流失結果云云，均係畏罪
    推諉之詞，不足採信，本案事證明確，被告犯行至堪認定，應依法論科，又被告
    請求再為土地鑑界，然本院已於九十一年六月十七日函請苗栗縣政府責成該府政
    風室會同頭份地政事務所土地測量人員就臺灣新竹地方法院檢察署八十六年度偵
    字第二一五二號卷及臺灣苗栗地方法院檢察署八十六年度偵字第八三九號卷內照
    片所示，土地遭濫墾而地表裸露部分，鑑界確定土地地號並就地表裸露部分製作
    測量圖送本院，經苗栗縣頭份地政事務所以頭地所二字第０９１０００４４３３
    號函復本院「本案因歷經五年有餘，致開挖之土地均已長滿雜草及雜木而無法辨
    認當年開挖之確實位置」，然該所已以照片及地籍圖標示出本案案卷照片中遭開
    挖土地照片之拍攝地點，以該府所呈地籍圖參考照片上說明，再對照偵查卷附照
    片已可確定遭被告開挖之土地確係本案附表一所示土地，是本案並無再行鑑界之
    必要，又被告請求鑑定本案土地有無土石流失之情形，惟由偵字第八三九號案卷
    八十六年六月二十日所拍攝照片所示，本案土地因遭濫行開挖，致岩石崩落，山
    坡面亦遭雨水沖刷成深刻沖蝕溝，再依偵字第二一五二卷照片所示，原山坡地已
    遭開挖為層層平台，土石既遭如挖除，此又豈仍能謂無水土流失，是本案事證已
    臻明確，核無再鑑定之必要。
二、按被告甲○○於山坡地開發建築用地，應先擬具水土保持計畫，送請主管機關核
    定，水土保持法第八條、第十三條第一項定有明文，其違反上開規定未擬具水土
    保持計畫，送主管機關核定，即於上開山坡地開發建築用地，致生水土流失之行
    為，核其所為係觸犯水土保持法第三十三條第三項之罪，又被告行為固同時又該
    當於八十七年一月七日修正前或修正後山坡地保育利用條例第三十五條第三款之
    罪，然水土保持法第一條第二項規定「水土保持，依本法之規定，本法未規定者
    ，適用其他法律之規定」，由此觀之，水土保持法就立法體例言，係立於特別法
    之地位，且適用時排除其他法條之適用，僅水土保持法未規定時，始有其他法律
    適用之餘地（參考刑事法律專題研究十七第三則），本案被告犯行既已該當於水
    土保持法第三十三條第三項之罪責，是不再另依山坡地保育利用條例第三十五條
    第三款規定論罪，被告與丁○○具有犯意聯絡及行為分擔，為共同正犯。二人利
    用不知其等未擬具水土保持計畫送請主管機關核定即擅行開發之乙○○駕駛挖土
    機開挖整地，係間接正犯，被告前於八十五年六月二十四日因違反公司法案件，
    經臺灣臺北地方法院判處有期徒刑三月，如易科罰金以三百元折算一日確定，於
    八十五年八月六日易科罰金執行完畢，此有臺灣高等法院被告全國前案紀錄表一
    件存卷可考，其受有期徒刑執行完畢，於五年以內再犯本件最重本刑為有期徒刑
    以上之罪，為累犯，應依刑法第四十七條之規定加重其刑。原審以被告犯罪事證
    明確，予以論罪科刑，固非無見，惟查被告所為應逕依屬特別法之水土保持法處
    斷，原審認被告係一行為觸犯水土保持法第三十三條第三項之罪及修正前山坡地
    保育利用條例第三十五條第三款之罪，而從較重之水土保持法第三十三條第三項
    之罪處斷，適用法律尚有未洽，被告上訴意旨否認犯罪雖無可採，但原審判決既
    有可議之處，即屬無可維持，應由本院予以撤銷改判，爰審酌被告為個人私利，
    未擬具水土保持計畫，做好水土保持，擅自開挖建築用地，改變國土面貌，致使
    土石流失結果，且犯後任意推諉，未見悔意等一切情狀，量處如主文第二項所示
    之刑示懲。
據上論結，應依刑事訴訟法第三百六十九條第一項前段、第三百六十四條、第二百九
十九條第一項前段，水土保持法第三十三條第三項、第十三條第一項、第八條第一項
第五款，刑法十一條前段、第二十八條、第四十七條，判決如主文。
本案經檢察官丙○○到庭執行職務。
中      華      民      國　  九十一     年      九       月    十八    日
                                   臺灣高等法院臺中分院刑事第五庭
                                         審判長法  官　袁　從　楨
                                               法　官  胡  森  田
                                               法　官  姚  勳  昌
右正本證明與原本無異。
如不服本判決應於收受送達後十日內向本院提出上訴書狀，其未敘述上訴之理由者並
得於提起上訴後十日內向本院補提理由書（均須按他造當事人之人數附繕本）。
                                               書記官  陳  如  慧
中      華      民      國　  九十一     年      九       月    十九    日
附錄論罪科刑法條
水土保持法第三十三條
有下列情形之一者，處新台幣六萬元以下三十萬元以下罰鍰：
  一、違反第八條第一項規定未依水土保持技述規範實施水土保持之處理與維護，或
      違反第二十二條第一項，未在規定期限內改正或實施仍不合水土保持術規範者
      。
  二、違反第十二條至第十四條規定之一，未先擬具水土保持計畫或未依核定計畫實
      施水土保持之處理與維護者，或違反第二十三條規定，未在規定期限內改正或
      實施仍不合水土保持技述規範者。
前項各款情形之一，經繼續限期改正而不改正者或實施仍不合水土保持技術規範者，
按次分別處罰，至改正為止，並令其停工，得沒入其設施及所使用之機具，強制拆除
及清除其工作物，所需費用，由經營人、使用人或所有人負擔。
第一項第二款情形，致生水土流失或毀損水土保持之處理與維護設施者，處六月以上
五年以下有期徒刑，得併科新台幣六十萬元以下罰金；因而致人於死者，處三年以上
十年以下有期徒刑，得併科新台幣八十萬元以下罰金；致重傷者，處一年以上七年以
下有期徒刑，得併手新台幣六十萬元以下罰金
                                                              　　　　　Ｆ
附表二
┌──────────┬────┬──┬───────────────┬───┐
│土地坐落            │        │    │        面          積        │出賣權│
├────┬──┬──┤ 地　號 │地目├──┬──┬────┬────┤      │
│鄉鎮市區○ 段 ○○段│        │    │公頃│公畝│平方公尺│平方公寸│利範圍│
├────┼──┼──┼────┼──┼──┼──┼────┼────┼───┤
│  南庄  │田尾│    │585     │ 林 │○一│八五│  四二  │  ○○  │ 全部 │
├────┼──┼──┼────┼──┼──┼──┼────┼────┼───┤
│  南庄  │田尾│    │585-5   │ 林 │○○│一三│  七九  │  ○○  │ 全部 │
├────┼──┼──┼────┼──┼──┼──┼────┼────┼───┤
│  南庄  │田尾│    │585-6   │ 林 │○○│一四│  七二  │  ○○  │ 全部 │
├────┼──┼──┼────┼──┼──┼──┼────┼────┼───┤
│  南庄  │田尾│    │585-7   │ 林 │○○│一○│  二八  │  ○○  │ 全部 │
├────┼──┼──┼────┼──┼──┼──┼────┼────┼───┤
│  南庄  │田尾│    │585-8   │ 林 │○○│一二│  ○○  │  ○○  │ 全部 │
├────┼──┼──┼────┼──┼──┼──┼────┼────┼───┤
│  南庄  │田尾│    │585-9   │ 林 │○○│一○│  七三  │  ○○  │ 全部 │
├────┼──┼──┼────┼──┼──┼──┼────┼────┼───┤
│  南庄  │田尾│    │585-10  │ 林 │○○│一一│  七五  │  ○○  │ 全部 │
├────┼──┼──┼────┼──┼──┼──┼────┼────┼───┤
│  南庄  │田尾│    │585-11  │ 林 │○○│一三│  七六  │  ○○  │ 全部 │
├────┼──┼──┼────┼──┼──┼──┼────┼────┼───┤
│  南庄  │田尾│    │585-12  │ 林 │○○│一五│  二五  │  ○○  │ 全部 │
├────┼──┼──┼────┼──┼──┼──┼────┼────┼───┤
│  南庄  │田尾│    │585-13  │ 林 │○○│一一│  八二  │  ○○  │ 全部 │
├────┼──┼──┼────┼──┼──┼──┼────┼────┼───┤
│  南庄  │田尾│    │585-14  │ 林 │○○│一四│  七六  │  ○○  │ 全部 │
├────┼──┼──┼────┼──┼──┼──┼────┼────┼───┤
│  南庄  │田尾│    │585-15  │ 林 │○○│一五│  一二  │  ○○  │ 全部 │
├────┼──┼──┼────┼──┼──┼──┼────┼────┼───┤
│  南庄  │田尾│    │585-16  │ 林 │○○│一二│  九二  │  ○○  │ 全部 │
├────┼──┼──┼────┼──┼──┼──┼────┼────┼───┤
│  南庄  │田尾│    │585-17  │ 林 │○○│一二│  八六  │  ○○  │ 全部 │
├────┼──┼──┼────┼──┼──┼──┼────┼────┼───┤
│  南庄  │田尾│    │585-18  │ 林 │○○│一四│  二八  │  ○○  │ 全部 │
├────┼──┼──┼────┼──┼──┼──┼────┼────┼───┤
│  南庄  │田尾│    │585-19  │ 林 │○○│一三│  七二  │  ○○  │ 全部 │
├────┼──┼──┼────┼──┼──┼──┼────┼────┼───┤
│  南庄  │田尾│    │585-20  │ 林 │○○│三五│  一一  │  ○○  │ 全部 │
├────┼──┼──┼────┼──┼──┼──┼────┼────┼───┤
│  南庄  │田尾│    │585-21  │ 林 │○○│三七│  三七  │  ○○  │ 全部 │
├────┼──┼──┼────┼──┼──┼──┼────┼────┼───┤
│  南庄  │田尾│    │585-22  │ 林 │○○│三三│  四三  │  ○○  │ 全部 │
├────┼──┼──┼────┼──┼──┼──┼────┼────┼───┤
│  南庄  │田尾│    │585-23  │ 林 │○○│三三│  四五  │  ○○  │ 全部 │
├────┼──┼──┼────┼──┼──┼──┼────┼────┼───┤
│  南庄  │田尾│    │585-24  │ 林 │○○│四二│  三九  │  ○○  │ 全部 │
└────┴──┴──┴────┴──┴──┴──┴────┴────┴───┘
                                                                            Ｆ
